臺灣臺南地方法院民事判決　　九十二年度簡上字第一四六號
　　上　訴　人　乙○○
　　訴訟代理人　吳信賢律師
　　　　　　　　陳慈鳳律師
　　上　訴　人　甲○○
　　訴訟代理人　丙○○
右當事人間請求返還不當得利事件，兩造對於中華民國九十二年七月三十一日本院臺
南簡易庭第一審判決（九十一年度南簡字第二○八六號）各自提起上訴，本院於九十
三年三月九日言詞辯論終結，判決如左：
    主      文
兩造上訴均駁回。
第二審訴訟費用由兩造各自負擔。
    事      實
甲、上訴人乙○○方面：
一、聲明：求為判決：(一)原判決廢棄。(二)駁回對造在第一審簡易之訴。(三)駁回對造之
    上訴。
二、陳述：除與原判決記載相同者，茲引用之外，補稱：
  (一)原審判決認上訴人甲○○雖與訴外人丙○○與李美婉、孫文魁共同通謀虛偽以買
    賣為由，偽辦上訴人乙○○所有二筆建物所有權移轉登記而受刑事偽造文書有罪
    判決確定，但所謂不法原因之給付，係指給付之原因違反公共秩序或善良風俗而
    言，而上訴人甲○○係以利害關係之第三人身分，於民國八十一年六月四日向臺
    灣土地銀行臺南分行代償上訴人乙○○之貸款本金、利息、違約金及訴訟費用共
    計十四萬六千七百八十元，並非因不法原因而為之給付；復認上訴人乙○○既於
    八十三年五月三日知悉上訴人甲○○代其償還其向訴外人臺灣土地銀行之事實，
    則上訴人甲○○可依民法第一百八十二條第二項前段規定請求返還不當得利並自
    八十三年五月四日起之利息等語，其判決認定事實及適用法律均有違誤，謹詳述
    如後。
  (二)上訴人甲○○清償貸款餘額之行為，乃基於不法原因所為給付，不得請求返還。
    (1)按無法律上之原因而受利益，致他人受損害者，應返還其利益。惟給付係因不
      法之原因而為給付者，不得請求返還，為民法第一百七十九條前段、第一百八
      十條第四款所定。
    (2)本件上訴人甲○○因與訴外人丙○○、李美婉共同侵奪上訴人乙○○所有門牌
      號碼臺南市○○路○段一四六號房屋，而犯偽造文書等罪，經臺灣臺南地方法
      院八十九年度易字第六七○號判決上訴人甲○○有期徒刑三月定讞，乃確定之
      事實，原判決亦肯認之；且查，上訴人甲○○於上訴人乙○○請求塗銷所有權
      登記訴訟及刑事偽造文書等案件審理中，一再主張其代償系爭銀行之貸款者，
      乃其與訴外人丙○○等人買賣價金給付之一部云云，並以資證明其買賣為真，
      足證上訴人甲○○清償系爭貸款之行為，確實係冀圖造成買賣假象之伎倆。
    (3)由上可知，上訴人甲○○達成侵奪上訴人乙○○不動產之不法目的後，為造成
      買賣之假象並繼續保有其以不法手段取得之所有權，方清償該貸款餘額，詳究
      其行動之動機及目的，顯然與社會公共秩序、善良風俗有違。原審未予詳查，
      遽以上訴人甲○○乃基於利害關係人身分所為之代償行為，並未違反公共秩序
      或善良風俗云云，認上訴人甲○○之給付非不法原因所為之給付，其認定事實
      及適用法律均顯有違誤。
  (三)退步言之，本件縱認上訴人甲○○得主張返還，原判決命上訴人乙○○給付自八
    十三年五月四日起之利息，其適用法律顯有違誤。此查，
    (1)按不當得利受領人於受領時知無法律上之原因或其後知之者，應將受領時所得
      之利益或「知無法律上原因」所現存之利益附加利息一併償還。民法第一百八
      十二條第二項前段定有明文。
    (2)然查，上訴人甲○○於前揭訴訟中一再抗辯其乃因信賴登記而買受該房地，並
      以其曾依據買賣契約清償系爭貸款，用以證明並非虛偽買賣云云。換言之，若
      該買賣為真，則上訴人甲○○依該買賣契約約定，本須負擔清償該貸款之義務
      ，並無請求上訴人乙○○返還不當得利之權利，其理甚明。
    (3)綜上可知，上訴人乙○○雖於前揭訴訟期間知悉甲○○清償系爭貸款之事實，
      但僅「知」有清償之事實而已，至於是否「無法律上原因」，仍須視判決結果
      方能確定之。而查，前揭塗銷所有權移轉登記訴訟係於八十九年一月二十九日
      始判決確定。原判決徒以上訴人乙○○知悉清償之翌日為利息起算之時點，顯
      然與民法第一百八十二條第二項前段規定之要件不符，其適用法律顯有違誤甚
      明。
  (四)訴外人丙○○於鈞院八十九年度易字第六七○號刑事偽造文書一案審理時，供述
    ：「我將系爭不動產登記在我太太的姊姊甲○○的名下，是以贈與方式，我沒有
    出售給她．．．因我聽人家說有善意第三人保護的問題，才會過戶到甲○○的名
    下。」「系爭房子我買完之後，乙○○跑來跟我主張我買的房子是他的，我為了
    保護自己，所以向甲○○借名義將房子賣給甲○○。」等語，而上訴人甲○○於
    該案亦供述：「我只是將名義借給丙○○，並不是真的跟他買房子。」、「我沒
    有付出任何代價。」等語。
  (五)上訴人甲○○既然只是將名義借給丙○○，並不是向丙○○買房子，也「沒有付
    出任何代價」，那其何來不當得利返還請求權？因甲○○既沒有付出任何代價，
    則其當無不當得利請求權。
  (六)綜上所述，原判決就上訴人甲○○請求返還不當得利之部份，應有予以廢棄並駁
    回其請求之理由等語。
三、證據：提出本院九十二年度簡上字第一四四號民事判決影本一份為證，並聲請調
    閱本院八十九年度易字第六七○號刑事偽造文書案卷。
乙、上訴人甲○○方面：
一、聲明：求為判決：(一)原判決廢棄。(二)上訴人乙○○應給付上訴人甲○○一十四萬
    六千七百八十九元，及自八十一年六月五日起至清償日止，按週年利率百分之五
    計算之利息。(三)駁回對造之上訴。
二、陳述：除與原判決相同，茲引用之外，補稱：上訴人乙○○以另案九十一年度南
    簡字第一六三○號判決上訴人甲○○及丙○○等人應賠償之價款主張抵銷。惟上
    訴人乙○○向土地銀行貸款是事實，本來就有還錢義務，該筆款項若經伊清償，
    上訴人乙○○即受有不當得利等語。
丙、本院依職權查閱上訴人甲○○刑事前案記錄，並調閱臺灣土地銀行臺南分行有關
    上訴人甲○○代償之相關資料、及本院八十一年度訴字第六○四號、九十二年度
    簡上字第一四四號侵權行為損害賠償事件民事歷審卷。
    理      由
一、本件上訴人甲○○起訴主張上訴人乙○○前提供坐落臺南市○○路四八六號（嗣
    後門牌號碼整編號為臺南市○○路○段一四六號）及臺南市○○路四五一巷六七
    弄十號地下室建物為抵押擔保物，向訴外人臺灣土地銀行臺南分行借款三百零八
    萬元。嗣上訴人乙○○之前妻黃李美婉將上開建物出售與訴外人孫文魁，再輾轉
    售與訴外人丙○○、上訴人甲○○，上訴人甲○○乃於八十一年六月四日向臺灣
    土地銀行臺南分行清償上開建物之抵押債務十四萬六千七百八十九元。後因上訴
    人乙○○主張黃李美婉與上訴人甲○○等人之買賣係通謀虛偽而無效，並經本院
    判決認定上訴人乙○○仍為上開建物之所有權人確定，則上訴人甲○○向臺灣土
    地銀行臺南分行所清償之十四萬六千七百八十九元，乃成為上訴人乙○○之不當
    得利，爰基於不當得利之法律關係，請求上訴人乙○○返還十四萬六千七百八十
    九元，及自八十一年六月五日起至清償日止之法定利息等語。上訴人乙○○則以
    上訴人甲○○向臺灣土地銀行臺南分行所為清償，乃基於侵奪其前開不動產之目
    的而為，係不法原因所為之給付，並無請求返還之權利；退一步言，上訴人乙○○遲至兩造間塗銷前開不動產所有權移轉登記之訴訟於八十九年一月二十八日確
    定後，始知其清償貸款並無法律上原因，自應從翌日即八十九年一月二十九日方
    起算利息。又因上訴人甲○○與訴外人黃李美婉、丙○○間虛偽買賣之侵權行為
    ，渠等均負有給付至少二十六萬元及法定利息之損害賠償義務，上訴人乙○○並
    抗辯以該債權與上訴人甲○○主張本件之不當得利請求權為抵銷等語。
二、兩造不爭執之事實：
  (一)上訴人甲○○因輾轉向上訴人乙○○之妻黃李美婉購得本為乙○○所有，坐落臺
    南市○區○○段一○九四之一地號土地及其上同段一八一三建號、一八二二建號
    ，門牌號碼為臺南市○○路○段一四六號、臺南市○○路四五一巷六七弄十號地
    下室房屋，乃於八十一年六月四日向臺灣土地銀行臺南分行清償該房地之抵押貸
    款十四萬六千七百八十九元，此事實有上訴人甲○○提出而為上訴人乙○○所不
    爭執之臺灣土地銀行臺南分行函件為證。
  (二)前開房屋、土地之買賣關係，經本院八十一年度訴字第六○四號民事判決以屬通
    謀虛偽意思表示無效判決確認不存在，並於八十九年一月二十八日確定乙節，經
    本院依職權調閱民事卷宗核閱無誤。
  (三)上訴人乙○○另以上訴人甲○○與訴外人黃李美婉、丙○○、孫麟澧（即孫文魁
    ）等共同侵權行為，起訴請求該四人連帶負損害賠償責任，並經本院民事庭以九
    十二年度簡上字第一四四號判決該四人應連帶賠償上訴人乙○○二十六萬元本息
    確定乙情，亦經本院調閱上開民事卷宗查明屬實。
三、上訴人甲○○另主張代上訴人乙○○清償銀行貸款十四萬六千七百八十九元，上
    訴人乙○○因之受有不當得利，應負返還之責等情，上訴人乙○○對於上訴人甲○○代償之事實不爭執，惟以上訴人甲○○上開清償乃不法原因之給付，不能主
    張不當得利請求權；且伊迄至八十九年一月二十八日始知前開清償係無法律上原
    因，亦應自翌日始起算利息等語置辯；此外復以對上訴人甲○○之侵權行為損害
    賠償請求權為抵銷之抗辯。故本件所應審酌之爭點，在於：上訴人甲○○向銀
    行所為之清償，是否為民法第一百八十條第四款之「不法原因而為給付」；上
    訴人甲○○該請求之利息起算日為何；及上訴人乙○○得否主張抵銷與可抵銷
    之金額為何。
四、上訴人甲○○主張上訴人乙○○因其向銀行代償之行為而無法律上原因受有利益
    ，並致其受有損害，請求上訴人乙○○返還不當得利；上訴人乙○○則以前開代
    償行為係「不法原因而為給付」為由，抗辯無須返還等語。
  (一)按無法律上之原因而受利益，致他人受損害者，應返還其利益。雖有法律上之原
    因，而其後已不存在者，亦同，民法第一百七十九條定有明文。本件上訴人甲○○為非其所有之房屋、土地清償銀行貸款，自應認受有損害；相對的，上訴人乙○○方屬與臺灣土地銀行臺南分行消費借貸契約之當事人，卻因上訴人甲○○之
    上開行為而免清償責任，兩造間對於該貸款之清償復無任何債權債務移轉之法律
    關係，上訴人乙○○無法律上之原因而受有免為清償銀行貸款之利息，乃堪認定
    。
  (二)上訴人乙○○雖以上訴人甲○○之清償，乃不法原因而為給付，依民法第一百八
    十條第四款規定不得請求返還等語置辯，且上訴人甲○○、訴外人丙○○與李美
    婉、孫麟灃等人間，因共同以通謀虛偽意思表示成立買賣契約，而犯偽造文書罪
    經本院刑事庭判處有期徒刑六月，再經臺灣高等法院臺南分院駁回上訴人甲○○
    之上訴而確定等情，亦據原審依職權調閱本院八十九年度易字第六七○號、臺灣
    高等法院臺南分院九十一年度上易字第一一八二號刑事判決查明無誤，可認上訴
    人乙○○所述屬實。惟查上訴人甲○○雖與他人通謀虛偽買賣而取得前開房屋、
    土地所有權，並因此犯有偽造文書罪，然其對訴外人臺灣土地銀行臺南分行給付
    十四萬六千七百八十九元之原因，則係基於該房屋、土地所有權人之有利害關係
    第三人身分而為代償，並無何違反公序良俗之處；至於上訴人甲○○所以成為該
    房屋、土地之所有權人，縱係基於通謀虛偽買賣契約之不法原因，尚不能與其對
    臺灣土地銀行臺南分行給付之原因混為一談，亦無民法第一百八十條第四款規定
    之適用，上訴人乙○○此項辯稱，乃有誤會，自不可採。
五、次按受領人於受領時知無法律上之原因或其後知之者，應將受領時所得之利益或
    知無法律上之原因時所現存之利益，附加利息，一併償還，為民法第一百八十二
    條第二項前段所明定。查上訴人乙○○於八十三年五月三日，即知上訴人即原審
    原告向訴外人臺灣土地銀行臺南分行清償之事實，已據上訴人乙○○於原審言詞
    辯論時自承（原審九十二年七月十七日言詞辯論筆錄，第一百六十三頁）在卷，
    上訴人乙○○係於此時知悉受有不當得利之事實，乃可認定。上訴人乙○○雖以
    兩造間有關塗銷前揭房屋、土地所有權移轉登記之訴訟，直至八十九年一月二十
    八日始判決確定，抗辯應自翌日即八十九年一月二十九日始能起算利息，惟前述
    「知無法律上之原因」，應以受領人之主觀意思為斷，上訴人乙○○自始即主張
    上訴人甲○○與訴外人丙○○間之買賣契約為通謀虛偽而無效，足認主觀上乃自
    認為真正所有權人，則伊於八十三年五月三日知悉上訴人甲○○向銀行清償後，
    更應有無法律上原因而受免為清償利益之認識，揆之上開說明，上訴人甲○○請
    求自八十三年五月四日起算利息，並無不合，上訴人乙○○所為前開抗辯，則不
    可採。
六、本件上訴人甲○○得以不當得利之法律關係，請求上訴人乙○○給付十四萬六千
    七百八十九元及自八十三年五月四日起至清償日止，按週年利率百分之五計算之
    利息，已如前述；上訴人乙○○則以另案起訴請求上訴人甲○○與訴外人丙○○
    等人連帶給付伊之四十萬元侵權行為損害賠償請求權為抵銷之抗辯等語。
  (一)查上訴人乙○○另案以本院九十一年度南簡字第一六三○號侵權行為損害賠償事
    件，起訴請求上訴人甲○○與訴外人丙○○、李美婉、孫麟澧等人連帶給付原告
    四十萬元，經本院臺南簡易庭判決上訴人甲○○、丙○○、李美婉、孫麟澧應連
    帶給付上訴人乙○○二十六萬元及自八十九年三月十六日起按週年利率百分之五
    計算之利息，嗣又經本院普通庭為第二審判決駁回上訴人甲○○、訴外人丙○○
    、李美婉、孫麟澧等之上訴而確定等情，已據本院依職權調閱該案歷審卷查明無
    訛，並有該案民事簡易判決、第二審判決分別附於原審卷（第八十二頁至九十三
    頁）、本院卷內可稽，兩造對此部份事實且不爭執，自可認屬實。
  (二)其次，「被告對於原告起訴主張之請求，提出抵銷之抗辯，祇須其對於原告確有
    已備抵銷要件之債權即可，至原告對於被告所主張抵銷之債權曾有爭執，或被告
    已另案起訴請求，均不影響被告抵銷權之行使。」最高法院六十七年台上字第一
    六四七號著有判例可資參照。本件上訴人乙○○先另案起訴請求上訴人甲○○損
    害賠償後，復於本件以同一事由、請求權基礎而主張抵銷，今該案（即本院九十
    一年度南簡字第一六三○號、九十二年度簡上字第一四四號）已於本件言詞辯論
    終結前之九十三年二月二十四日判決確定，就兩造間之侵權行為損害賠償數額，
    於本件作為上訴人乙○○之防禦方法時，兩造均不得為與該確定判決相左之主張
    。
  (三)再按二人互負債務，而其給付種類相同，並均屆清償期者，各得以其債務，與他
    方之債務，互為抵銷，民法第三百三十四條第一項前段定有明文。本件上訴人甲○○對上訴人乙○○有不當得利請求權，業經上述，上訴人乙○○對上訴人甲○○之侵權行為損害賠償請求權，亦據本院另案判決確定，上訴人乙○○主張以該
    侵權行為損害賠償請求權為抵銷，自屬有據。又計算至本件言詞辯論終結之日（
    即九十三年三月九日）為止，上訴人甲○○得向上訴人乙○○請求之本金及遲延
    利息共計為二十一萬九千零九十三元（計算式：本金十四萬六千七百八十九元，
    以週年利率百分之五計算，每年之利息為七千三百三十九元，則本件得請求之本
    金及利息為：146789 +7339x9 +7339x311/365= 219093元，元以下四捨五入）；
    再以上訴人乙○○所得抵銷之二十六萬元債權，先抵償前開利息七萬二千三百零
    四元（7339×9＋7339×311/365﹦72304），次抵償本金十四萬六千七百八十九
    元後，上訴人乙○○之損害賠償債權尚餘四萬零九百零七元（000000－00000－
    000000﹦40907），更無庸再給付上訴人甲○○任何金額。
七、綜上所述，上訴人甲○○雖以通謀虛偽買賣，取得原屬上訴人乙○○所有之房屋
    、土地，惟其向訴外人臺灣土地銀行臺南分行清償貸款，則係基於抵押物所有人
    之利害關係人身分而為，尚難認有違背公序良俗而為不法原因之給付；上訴人乙○○於前開房屋、土地之所有權移轉登記塗銷後，獲有原房屋、土地上抵押貸款
    已清償、抵押權設定已塗銷之利益，且伊與上訴人甲○○間另無任何債務移轉之
    法律關係，伊無法律上原因而受有利益，並致上訴人甲○○受有損害，已無疑義
    ，上訴人甲○○自得請求上訴人乙○○返還代償之十四萬六千七百八十九元不當
    得利。又上訴人乙○○自承於八十三年五月三日知悉前開代償之事實，主觀上已
    經認識伊有無法律上原因而受利益，自應從翌日即八十三年五月四日起算法定利
    息。末查上訴人乙○○另案向上訴人甲○○請求侵權行為損害賠償，於二十六萬
    元及自八十九年三月十六日起至清償日止之法定利息部分，已獲勝訴判決確定，
    上訴人乙○○藉以提出抵銷抗辯，自屬有據；又計算上訴人甲○○至本件言詞辯
    論終結之日時，所得主張之不當得利金額為二十一萬九千零九十三元，與上開二
    十六萬元抵銷後，上訴人乙○○已無任何給付義務。從而，原審判決駁回上訴人
    甲○○之訴，依法並無違誤。兩造分別上訴指摘原判決不當，求予廢棄改判，均
    無理由，均應予駁回。
八、據上論結，本件兩造之上訴，均為無理由，依民事訴訟法第四百三十六條之一第
    三項、第四百四十九條第一項、第七十八條、第四百六十三條，判決如主文。
中　　　華　　　民　　　國　　九十三　　年　　  三　　 月　　 二十三 　 日
                                    臺灣臺南地方法院民事第一庭
~B審判長法　官　李文賢
~B　　　法　官　何清池
~B　　　法　官　吳坤芳
右正本證明與原本無異
本判決不得上訴
中　　　華　　　民　　　國　　九十三　　年　　  三　　 月　　 二十三 　 日
~B法　院書記官　陳信良
